最高法院刑事判決　　　　　　　　　　　　　　　九十一年度台上字第二八五一號
　　上　訴　人　甲○○
　　　　　　　　乙○○
右上訴人等因偽造文書案件，不服台灣高等法院台南分院中華民國九十年十一月二十
七日第二審更審判決（九十年度上更(一)字第三七二號，起訴案號：台灣嘉義地方法院
檢察署八十六年度偵字第二八三六、六六○六、七二六一、七九○九號），提起上訴
，本院判決如左：
    主  文
原判決關於甲○○部分撤銷，發回台灣高等法院台南分院。
其他上訴駁回。
    理  由
本件理由分兩部分說明之。
一甲○○（發回）部分：
原判決認定乙○○（見理由第二段）為向嘉義縣東石鄉農會超額貸款，於民國八十二
年間，以新台幣（下同）一億四千九百六十六萬五千三百三十元（內含增值稅）向何
光天購入台北縣林口鄉○○段第五九之二地號土地，並由上訴人甲○○代墊土地增值
稅五千九百六十六萬五千三百三十元。嗣乙○○於同年十一月中旬，偽造何光天以二
億四千九百零八萬元之價格，將上述土地賣與乃弟陳建隆，簽約日期為八十二年四月
五日之買賣契約書，並將甲○○以幫助行使偽造私文書之犯意，而提供如原判決附表
二所示之十張支票資料作為付款價金，記載在該份偽造契約書上。事後，乙○○持以
向上開農會申請貸款，超額貸得二億元等情。因而撤銷第一審關於甲○○部分之判決
，改判論處甲○○幫助行使偽造私文書，足以生損害於他人罪刑。固非無見。
惟查，(一)、幫助犯在客觀上對正犯之犯罪行為有所助力外，其主觀上須對該犯罪之事
實亦有共同認識始能成立。依原判決所云，乙○○為超額貸款而偽造前述土地買賣契
約書，並將段武義提供之支票資料充作付款價金記載在契約書上等情。倘屬無訛，但
甲○○提供支票資料與乙○○時，究否知情乙○○將之作為偽造之契約書之內容？亦
即事前甲○○對乙○○偽造及行使該契約書之事實有無認識？關係該甲○○有無幫助
之犯意，及其犯意之範圍如何，原判決事實欄並未論述明白；另據原判決事實欄所認
定，該偽造之土地買賣契約書係由乙○○自行持向東石鄉農會申請貸款，則甲○○未
參與其事，似無幫助行使偽造私文書之犯行，乃原審未說明其理由，論處甲○○幫
助行使偽造私文書，均嫌理由不備之疏誤。(二)、原判決認定甲○○為乙○○代墊土地
增值稅五千九百六十六萬五千三百三十元，嗣乙○○貸得款項後，共匯款七千九百七
十萬元還給甲○○等情，固為殷、陳二人所是認。惟乙○○多匯給甲○○差額達二千
零三萬四千六百七十元，究竟其故安在？原審並未調查明白，謂：「縱令被告乙○
○確有積欠其金錢債務，其亦因而獲得清償，仍不得認為其無幫助乙○○犯罪之動機
與犯意。」（見原判決第八頁第十一、十二行）云云，尚嫌以推測之方法認定事實，
自與證據法則相違。(三)、甲○○於台灣台東地方法院審理時供認：「（問：為何乙○
○有你這些支票資料？）乙○○跟我借過八十二、八十三年的資金來往對帳單……」
等語，固能證明殷某有提供支票資料與乙○○，但甲○○並未供承其知情乙○○取得
支票資料作何用途，乃原判決竟執上開供詞論斷：「足見上開偽造之土地買賣契約書
上所載用以支付買賣價金，如附表二所示之十張支票資料，確係被告甲○○以幫助被
告乙○○行使偽造買賣契約書之『犯意』將之提供予被告乙○○使用無訛。」（見原
判決第七頁第六至第八行）云云，所引證據與認定之事實不相適合，亦嫌理由矛盾。
甲○○上訴意旨，指摘原判決此部分為不當，非無理由，應認仍有撤銷發回更審之原
因。又原判決認為無罪（不另為無罪諭知）部分，因與前述發回部分，有審判不可分
之關係，爰一併發回更審。
二乙○○（駁回）部分：
查第三審上訴書狀，應敘述上訴之理由，其未敘述者，得於提起上訴後十日內補提理
由書於原審法院。已逾上述期間，而於第三審法院未判決前仍未提出上訴理由書狀者
，第三審法院應以判決駁回之。刑事訴訟法第三百八十二條第一項、第三百九十五條
後段規定甚明。本件上訴人乙○○因偽造文書罪案件，不服原審判決，於民國九十年
十二月十三日提起上訴，並未敘述理由。迄今逾期已久，於本院未判決前仍未提出。
依上開規定，其上訴自非合法，應予駁回。
據上論結，應依刑事訴訟法第三百九十七條、第四百零一條、第三百九十五條後段，
判決如主文。
中      華      民      國    九十一    年      五      月    二十三    日
                              最高法院刑事第六庭
                                  審判長法官  吳  雄  銘
                                        法官  池  啟  明
                                        法官  石  木  欽
                                        法官  郭  毓  洲
                                        法官  吳  三  龍
      右正本證明與原本無異
                                              書  記  官
中      華      民      國    九十一    年      五      月    二十八    日
